臺灣花蓮地方法院民事判決　　　　　　　 100年度訴字第95號
原　　告　　銘星企業股份有限公司
法定代理人　吳銘達
被　　告　　吳素芳
上列當事人間請求所有權移轉登記事件，本院於中華民國100年7
月25日言詞辯論終結，判決如下：
    主      文
原告之訴駁回。
訴訟費用由原告負擔。
    事實及理由
一、原告起訴主張：
(一)緣原告所有之花蓮市○○段14地號土地（應有部分為10000
    分之118 ）及其上同段2557建號（門牌號碼：花蓮市○○路
    ○段738 號）、花蓮市○○段2558建號（門牌號碼：花蓮市
    ○○路○段736號）之建物，於民國87年10月1日因信賴及財
    務規劃與被告合意作成形式上為買賣，實質上為「借名登記
    」之契約，並於87年11月2 日移轉登記予被告。
(二)按最高法院94年度台上字第953 號判決認為：「倘權利人僅
    以其購買之不動產，名義上登記於他人名下，該他人自始未
    負責管理、處分，而將該不動產之管理、使用、處分悉由權
    利人自行為之，即係側重於權利人與該他人間信任關係之純
    粹借名登記契約，苟其內容不違反強行規定或公序良俗者，
    該借名登記之無名契約，在性質上應與委任契約同視，除契
    約內容另有約定外，自可類推適用民法上有關委任契約之相
    關規定。」依上述最高法院之判決意旨，如權利人僅移轉所
    有權人之登記名義，但就該不動產之管理、使用權仍由權利
    人行使或者保留管理、使用權，則該法律行為應被定性為「
    借名登記」契約。經查，雖然原告與被告之間形式上係買賣
    關係，惟被告於鈞院97年度重訴字第5 號民事案件審理中，
    於97年11月12日之民事答辯狀自承系爭房地是在無任何出資
    情況下自原告方移轉登記而來，由此可知，原告與被告間之
    買賣契約僅具形式，雙方間實為借名登記契約；又被告於前
    開案件97年3 月16日之民事答辯狀暨證據調查聲請狀亦自承
    ：「就花蓮市○○路○段736號及738號土地及建築物是由銘
    星企業股份有限公司以買賣的原因移轉登記在被告吳素芳名
    下，所以原告吳錶因當事人不適格無權主張，況且被告吳素
    芳早已同意，且將此房屋交還給銘星企業股份有限公司管理
    了。」等語，由此可見，被告與原告之間應有保留管理權之
    約定，從而才有同意交還給原告管理等語。是故，原告與被
    告間就移轉登記系爭房地之法律行為，應為借名登記契約無
    疑。
(三)又查原告基於實質所有權人之地位，曾由原告之法定代表人
    於99年4月8日將花蓮市○○段14地號土地暨其上同段2558建
    號之建物等房地，代理名義所有權人即被告出賣予第三人張
    月里；此外，原告又與被告一同出租系爭房地與第三人宸榕
    企業有限公司，足見對系爭房地有實質使用、收益、處分權
    限之人仍為原告無疑，益徵原告方為系爭房地之實質所有權
    人，兩造間實為借名登記等情。則依前揭最高法院之判決意
    旨，借名登記契約之法律效果應類推適用民法上之委任契約
    。按當事人之任何一方，得隨時終止委任契約，為民法第54
    9條第1項所明定，故原告可隨時終止該借名登記契約，今原
    告以訴狀送達作為終止該借名登記契約之意思表示，並起訴
    請求法院判命被告將系爭房地所有權移轉登記予原告。
(四)並聲明：被告應將坐落花蓮市○○段14地號土地（應有部分
    為10000分之118）暨其上同段2557建號建物（門牌號碼為花
    蓮市○○路○段738號）之所有權移轉登記予原告。
二、被告則同意原告之請求，陳稱系爭房地本來就是原告的，伊
    也要還給原告，只是現在被查封了沒有辦法辦理移轉登記，
    現已交還給原告，原告如何處理並不清楚，就伊所知好像有
    出租等語。
三、本院之判斷：
(一)按經法院囑託辦理查封、假扣押、假處分或破產登記後，未
    為塗銷前，登記機關應停止與其權利有關之新登記，土地登
    記規則第141 條前段定有明文。是某甲對某乙訴求辦理不動
    產所有權移轉登記，但該不動產在事實審法院最後言詞辯論
    終結前，仍屬被執行查封中，依土地登記規則上開規定，在
    法院撤銷查封前，登記機關不得許乙申請移轉登記，故甲請
    求乙辦理該不動產所有權之移轉登記，係處於給付不能之狀
    態，法院自不能命為移轉登記（最高法院70年度第18次民事
    庭會議決議(二)意旨參照）。次按土地一經法院查封，不僅
    有禁止債務人就查封之土地為所有權移轉登記物權行為之效
    力，即地政機關於查封登記塗銷前，亦有不得依債務人之聲
    請為權利變更登記之義務，就債務人言，在查封撤銷前，就
    其所有土地喪失處分之權能，處於給付不能之狀態，如債務
    人於查封前將其所有土地出賣與他人，查封尚未撤銷，此項
    給付不能之狀態尚在繼續中，即難認該他人有請求債務人為
    所有權移轉登記之權利；亦即對該不動產相關權利登記之請
    求，即處於給付不能之狀態，法院自不得命為該相關權利之
    登記，此觀最高法院69年度台上字第50號、74年度台上字第
    1206號、88年度台上字第880號判決意旨亦明。
(二)經查，原告主張兩造就系爭房地存在借名登記契約，經原告
    以訴狀繕本送達為終止借名登記契約之意思後，被告對原告
    負有移轉系爭不動產所有權之義務，雖據提出土地建築改良
    物買賣所有權移轉契約書狀影本、被告於本院97年度重訴字
    第5 號民事答辯狀暨證據調查聲請狀影本及土地暨建物登記
    謄本等件為證，且為被告所不否認，惟被告之債權人有限責
    任花蓮第二信用合作社前曾以被告負欠債務，聲請本院假扣
    押系爭房地，經本院99年5 月20日花院松99司執全仁字第50
    號函登記在案，嗣以本案即本院99年度重訴字第39號確定判
    決為執行名義，聲請本院100 年度司執字第4883號案調卷執
    行拍賣系爭房地，系爭房地現仍辦理假扣押登記，未經撤銷
    ，此有上開判決、確定證明書及系爭房地登記謄本可佐。參
    諸上開說明，原告請求被告移轉之系爭房地，在本院言詞辯
    論終結前，仍屬被假扣押之狀態，被告喪失處分權能，則原
    告請求被告辦理系爭不動產所有權之移轉登記，自係處於給
    付不能之狀態，本院即無從判命被告為系爭不動產所有權移
    轉登記，原告主張系爭房地為其借名登記予被告及被告負有
    返還系爭房地乙情縱認屬實，亦因有給付不能之情事，不應
    准許。從而，原告之訴為無理由，應予駁回。
四、本件事證已臻明確，原告就系爭房地為其實質所有及與被告
    間有借名登記契約存在等陳述與舉證，核與判決結果不生影
    響，故不另為審究論述。又原告以系爭房地為其實質所有，
    倘認為有限責任花蓮第二信用合作社不應執行拍賣系爭房地
    受償，自應循強制執行法第15條規定，於執行程序終結前，
    以有限責任花蓮第二信用合作為被告，提起第三人異議之訴
    ，確定其對系爭房地之權利藉以排除執行程序，始為正途，
    併此敘明。
五、據上論結，本件原告之訴為無理由，依民事訴訟法第78條，
    判決如主文。
中    華    民    國   100    年    8     月    5     日
                            臺灣花蓮地方法院民事庭
                              法      官    劉雪惠
上列為正本係照原本作成。
如不服本判決，應於送達後20日內，向本院提出上訴狀並表明上
訴理由，如於本判決宣示後送達前提起上訴者，應於判決送達後
10日內補提上訴理由書（須按他造當事人之人數附繕本）。
中    華    民    國   100    年    8     月    5     日
                              法院書記官    黃倪濱